臺灣彰化地方法院民事判決　93年度訴字第447號
原　　　告　庚○○
訴訟代理人　趙惠如律師
複代 理 人　癸○○
被　　　告　己○○
　　　　　　丙○○
　　　　　　丁○○
　　　　　　壬○○
　　　　　　辛○○
上　一　人
訴訟代理人　戊○○
被　　　告　甲○○兼高添得之.
　　　　　　乙○○
上列當事人間請求分割共有物事件，本院於民國94年10月25日言
詞辯論終結，判決如下：
    主      文
原告與被告己○○、辛○○、甲○○、乙○○共有坐落彰化縣田
尾鄉○○段打簾小段14之1地號、地目田、面積218平方公尺土地
分割為附圖所示：編號Ｂ部分面積142平方公尺分歸原告取得；
編號Ｃ部分面積42平方公尺分歸被告己○○取得；編號Ｄ、Ｅ部
分面積共26平方公尺分歸被告甲○○取得；編號Ａ部分面積8 平
方公尺，由原告與被告己○○、辛○○、甲○○、乙○○按原應
有部分共同取得，供道路使用。
兩造共有坐落彰化縣田尾鄉○○段打廉小段14之2地號、地目田
、面積2447平方公尺土地，及同段14之4地號、地目田、面積51
平方公尺土地，合併分割為附圖所示：編號２部分面積504平方
公尺分歸被告己○○取得；編號３部分面積223平方公尺分歸被
告丙○○取得；編號４部分面積296平方公尺分歸被告丁○○取
得；編號５部分面積17平方公尺分歸原告取得；編號６部分面積
297平方公尺分歸被告張劉苺取得；編號７部分面積371平方公尺
分歸被告辛○○取得；編號８、９部分面積共306平方公尺分歸
被被告甲○○取得；編號10部分面積431平方公尺、編號11部分
面積51平方公尺分歸被告乙○○取得；編號１部分面積2平方公
尺，由兩造按原應有部分共同取得，供道路使用。
原告與被告己○○、辛○○、甲○○、乙○○共有坐落彰化縣田
尾鄉○○段打廉小段14之3地號、地目田、面積394平方公尺土地
分割為附圖所示：編號乙部分面積7平方公尺分歸被告己○○取
得；編號丙部分面積43平方公尺分歸原告取得；編號丁部分面積
22平方公尺分歸被告辛○○取得；編號戊、己部分面積共17平方
公尺分歸被告甲○○取得；編號庚部分面積166平方公尺分歸被
告乙○○取得：編號甲部分面積139平方公尺，由原告與被告己○○、辛○○、甲○○、乙○○按原應有部分共同取得，供道路
使用。
訴訟費用由被告己○○負擔3110分之583，被告丙○○負擔3110
分之224，被告丁○○負擔3110分之296，被告壬○○負擔3110分
之297，被告辛○○負擔3110分之416，被告甲○○負擔3110分之
367，被告乙○○負擔3110分之677，原告負擔3110分之250。
    事實及理由
一、按當事人死亡者，承受訴訟人，於得為承受者，應即為承受
    之聲明，他造當事人，亦得聲明承受訴訟。民事訴訟法第17
    5條定有明文。本件被告高添得於訴訟中死亡，其繼承人甲○○已就系爭土地辦理繼承登記，有原告所提戶籍謄本、土
    地登記謄本可稽，是原告聲明由被告甲○○承受訴訟，核無
    不合，應予准許。
二、被告己○○、丙○○、丁○○、壬○○、辛○○經合法通知
    ，未於言詞辯論期日或最後言詞辯論期日到場，核無民事訴
    訟法第386條各款所列情形，爰依原告之聲請，由其一造辯
    論而為判決。
三、原告主張：坐落彰化縣田尾鄉○○段打廉小段14之1地號、
    地目田、面積218平方公尺土地及同段14之3地號、地目田、
    面積394平方公尺土地為原告與被告己○○、辛○○、甲○○、乙○○所共有；同段14之2地號、地目田、面積2447平
    方公尺土地及同段14之4地號、地目田、面積51平方公尺土
    地為兩造所共有，上開4筆土地（下稱系爭土地）應有部分
    如附表所示。系爭土地並無因物之使用目的不能分割之情形
    ，共有人間亦無訂有不分割之期限，因協議分割未果，爰請
    求裁判分割共有物。又系爭14之1地號土地之使用分區○○○○道、系爭14之3地號土地之使用分區○道路預定地，惟
    僅為都市計劃，並未經公告徵收，仍應予分割。而系爭14之
    3 地號土地緊鄰現有道路與系爭14之2地號土地，系爭14之2
    地號土地分割後之土地寬度分配14之3地號土地，有利系爭
    14之2地號土地通行至公路。另系爭14之2及14之4地號土地
    之使用分區均為住宅區，合併分割應符合共有人利益，爰請
    求依附圖方案分割等語。並聲明：如主文所示。
四、被告己○○、丙○○、丁○○、張劉苺未於言詞辯論期日到
    場，亦未提出書狀為聲明或陳述。被告辛○○未於最後言詞
    辯論期日到場，惟其以前到場表示略以：同意分割，並同意
    系爭14之2、14之4土地合併分割合併分割，希望分割地形較
    方正，道路用地應配合14之2地號土地調整，增減部分再私
    下補償等語。被告甲○○表示：同意分割，並同意系爭14之
    2與14之4土地合併分割，希望系爭14之2與14 之3地號土地
    分配的地形能夠搭配完整，同意依附圖方案分割等語。被告
    乙○○表示：同意分割，並同意系爭14之2與14之4土地合併
    分割，希望能分在系爭14之4地號土地，同意依附圖方案分
    割等語。
五、得心證之理由：
  (一)按各共有人，得隨時請求分割共有物。但因物之使用目的不
    能分割或契約訂有不分割之期限者，不在此限。又共有物之
    分割，依共有人協議之方法行之。分割之方法，不能協議決
    定者，法院得因任何共有人之聲請，命為分配。民法第823
    條第1項、第824條第1項、第2項分別定有明文。查原告主張
    系爭14之1、14之3地號土地為原告與被告己○○、辛○○、
    甲○○、乙○○所共有，系爭14之2、14之4地號土地為兩造
    所共有，應有部分如附表所示。系爭土地並無依物之使用目
    的不能分割之情形，各共有人間亦無不分割之約定，然無法
    協議分割之事實，業據其提出土地登記謄本、地籍圖謄本各
    1件為證，且為被告所不爭執，並經本院勘驗無訛，應堪認
    為真實。又系爭14之1地號及14之3地號土地雖經分別編定為
    人行步道及道路預定地，然尚未經徵收開闢為公共用地，仍
    得分割（參照最高法院75年度第5次民事庭會議決議）。從
    而，原告依前揭規定請求裁判分割共有物，核無不合，應予
    准許。
　(二)又系爭14之2地號、14之4地號土地共有人、地目、使用分區
    、應有部分均相同，均自同段14地號土地分割而出，有土地
    登記謄本可稽，堪認該2筆土地係源自同一筆土地，當初之
    共有人是本於同一共有關係，而共有上開土地。至該2筆土
    地間雖隔有系爭14之3地號土地，然系爭4筆土地均係於74年
    10月29日由原14地號土地逕自分割而出，有該土地登記謄本
    可按，則系爭14之2及14之4地號未能毗鄰既係因原共有土地
    增加道路預定地所致，如因此不能合併分割，對各共有人難
    稱公允。且系爭14之4地號土地面積僅有51平方公尺，如單
    獨細分為多筆土地，亦難以使用。故系爭土地14之2、14之4
    地號土地合併分割既可避免該2筆土地單獨分割後再度細分
    之情形，並可消滅共有關係，較有利於各共有人對於系爭土
    地之利用，是原告請求將系爭14之2、14之4地號土地合併分
    割，應予准許。
  (三)查系爭14之1地號土地為長方形，其餘3筆土地為不規則形，
    系爭土地僅西邊面臨道路，部分土地已為道路使用，系爭14
    之2地號土地上有被告乙○○之老舊平房及被告甲○○之被
    繼承人高添得之水泥板房屋，其餘土地為空地使用，另被告
    乙○○在系爭14之4地號土地東邊毗鄰土地有二層樓房屋等
    情，業經本院會同彰化縣北斗地政事務所勘驗測量屬實，分
    別製有勘驗筆錄及複丈成果圖可稽。本院審酌後認為：
  1.依附圖方案分割，現有道路用地均由各筆土地共有人保持共
    有，無礙原來之使用。
  2.系爭14之1地號土地僅西邊面臨道路，然其地形為長方形，
    如各共有人均依東西方向分配在面臨道路部分土地，各筆土
    地將過於狹長，不利使用。依附圖方案分割，原告取得土地
    為長方形，且面臨道路，不致過於狹長；被告己○○分得位
    置則與系爭14之2地號土地分得位置相鄰，得合併使用，由
    該土地通行至西邊道路；至被告甲○○取得之土地雖未面臨
    道路，然其與被告乙○○所有之北邊土地毗鄰，其2人具有
    親屬關係，應有利其2人協議如何使用土地，亦得依民法第
    789 條規定行使通行權，並無另設通行道路之必要。另被告
    辛○○、乙○○扣除共有道路後，依其應有部分比例分配之
    面積均不足1平方公尺，其等已與該土地之其他共有人達成
    協議僅就道路部分保持共有，並於訴訟進行中將其大部分應
    有部分移轉登記予原告，故依附圖方案分割，應符合其等之
    意願，不能認有何不公允情事。
  3.系爭14之2地號及14之4地號土地合併分割後，配合14之3地
    號土地之地形，依附圖方案分割結果，被告己○○、辛○○
    、甲○○分割後取得之土地均界址相連、面臨道路，地形甚
    為方正；被告乙○○分割後取得之土地與其現有使用位置相
    當，分割後界址相連、面臨道路，均有利分割後土地之使用
    。至原告分割後所取得附圖編號５之位置雖為三角形，且未
    面臨道路，被告丙○○、丁○○、壬○○所取得附圖編號３
    、４、６部分土地亦未面臨西邊道路，須經由原告所取得編
    號丙部分土地始能通行至西邊道路，然編號５部分面積甚微
    ，如分割為長方形反不利原告使用，而被告丙○○、丁○○
    、壬○○並非系爭14之4地號土地共有人，無法分配在面臨
    道路位置，因原告與被告丙○○、丁○○、壬○○具有親屬
    關係，附圖編號３、４、５、６、丙位置合併後為長方形土
    地，應有助於其等日後協議使用該等部分土地。
  4.系爭14之1及14之3地號土地為配合分割後地形之完整，各共
    有人分配面積雖互有增減，然此業經兩造私下協議補償事宜
    ，應認本件無互為補償之必要。原告及被告甲○○、乙○○
    亦同意依該附圖方案分割。
  5.本院審酌前情，認附圖方案係按系爭4筆土地之整體地形，
    依兩造間之親疏關係及使用位置、毗鄰土地等情形為分割，
    符合公平原則，分割後亦能增進土地之使用效能，應為可採
    ，爰定分割方案如主文第1項所示。
六、訴訟費用負擔之依據：民事訴訟法第78條、第80條之1、第
    85條第1項但書。
中　　華　　民　　國　　94　　年　　10　　月　　31　　日
                  民事第二庭    法　官　羅秀緞
以上正本係照原本作成。
如對判決上訴，應於判決送達後20日內向本院提出上訴狀。
                      　　　    書記官　楊年雄
中　　華　　民　　國　　94　　年　　10　　月　　31　　日
　附表
┌─────┬────┬────┬────┬────┐
│姓名＼地號│14之1   │14之2   │14之3   │14之4   │
├─────┼────┼────┼────┼────┤
│庚○○　　│4560分  │1520分10│4560分  │1520分10│
│　　　　　│之3023  │        │之1038  │        │
├─────┼────┼────┼────┼────┤
│己○○    │1520分  │1520分  │4560分  │1520分  │
│          │之307   │之307   │之402   │之307   │
├─────┼────┼────┼────┼────┤
│辛○○    │4560分  │1520分  │4560分  │1520分  │
│          │之24    │之226   │之501   │之226   │
├─────┼────┼────┼────┼────┤
│甲○○    │4560分  │4560分  │4560分  │4560分  │
│          │之560   │之560   │之383   │之560   │
├─────┼────┼────┼────┼────┤
│乙○○    │4560分  │57分11  │4560分  │57分11  │
│          │之32    │        │之2236  │        │
├─────┼────┼────┼────┼────┤
│丙○○    │        │1520分  │        │1520分  │
│          │        │之136   │        │之136   │
├─────┼────┼────┼────┼────┤
│丁○○    │        │1520分  │        │1520分  │
│          │        │之180   │        │之180   │
├─────┼────┼────┼────┼────┤
│壬○○    │        │1520分  │        │1520分  │
│          │        │之181   │        │之181   │
└─────┴────┴────┴────┴────┘
